【裁判字號】    96,訴,3011
【裁判日期】    980619
【裁判案由】    返還房屋
【裁判全文】
臺灣臺中地方法院民事判決              96年度訴字第3011號
原      告  丙○○
訴訟代理人  甲○○
訴訟代理人  蘇顯騰律師
被      告  乙○○
                        11號.
訴訟代理人  甘龍強律師
上列當事人間請求返還房屋事件，本院於民國98年6月3日言詞
辯論終結，判決如下：
    主      文
被告應將台中縣龍井鄉○○段竹坑小段733建號即門牌號碼台中
縣龍井鄉○○村○○路○段230巷4號房屋騰空遷出，並將該房屋
返還與原告；及應自民國91年11月14日起至其將上開房屋騰空遷
出返還原告之日止，按月給付原告新臺幣貳仟壹佰柒拾壹元。
原告其餘之訴駁回。
訴訟費用由被告負擔。
本判決於原告以新臺幣柒萬元為被告供擔保後，得假執行；但被
告以新臺幣貳拾萬元為原告預供擔保，得免為假執行。
原告其餘假執行之聲請駁回。
    事實及理由
壹、兩造爭執要旨：
  一原告主張：
    (一)台中縣龍井鄉○○段竹坑小段733號建號即門牌號碼台中
      縣龍井鄉○○村○○路○段230巷4號房屋（以下稱系爭房
      屋）為原告所有，並於民國95年2月24日辦妥保存登記。
      而被告與原告間就系爭房屋並無買賣或租賃或使用借貸關
      係存在，其未經原告同意，自84年起擅自占用系爭房屋，
      顯屬無權占有，原告依民法第767條規定，自得請求被告
      將系爭房屋騰空遷讓，並將房屋返還原告。
    (二)又被告無權占有原告所有之系爭房屋，致原告不能為正當
      之使用收益，爰依民法第179條規定，請求被告賠償原告
      因無法利用房屋所生之損害。而按「城市地方房屋之租金
      ，於不超過土地及其建築物申報總價額年息百分之十為限
      。」土地法第97條第1項定有明文。被告占用之系爭房屋
      ，其總面積為91.56平方公尺，於79、80年間之租金每月
      為新臺幣（下同）4,000元，此有系爭房屋租賃契約書可
      參。再依最高法院65年6月8日65年度第5次民庭庭推總會
      議決定(二)：「無法律上之原因而獲得相當於租金之利益，
      致他人受損害時，如該他人之返還利益請求權已逾租金短
      期消滅時效之期間，對於相當於已罹消滅時效之租金之利
      益，不得依不當得利之法則，請求返還（本院49年台上字
      第1730號判例參考）。」之意旨，原告自得向被告請求自
      起訴之日往前推算5年之損害賠償金額。而原告於96年7月
      25日曾委託蘇顯騰律師發函催告被告，請其依函示條件與
      原告訂立房屋買賣契約，否則即訴請遷讓房屋及賠償相當
      金額。因此，爰請求自被告接到該函之日起往前推算5年
      即91年8月1日起算至被告將房屋返還之日止，按月賠償相
      當於租金額4000元之損害予原告。
    (三)並聲明：1.被告應將系爭房屋騰空遷出，並將該房屋返還
      與原告；及應自91年8月1日起至其將上開房屋騰空遷出返
      還原告之日止，按月給付原告4,000元；2.訴訟費用由被
      告負擔；3.願供擔保，請准宣告假執行。
  二被告抗辯：
    (一)被告占有系爭房屋已經超過15年，原告不得向其請求返還
      。又原告請求相當於租金之不當得利過高，應依土地法規
      定計算租金始為適當。
    (二)並聲明：1.原告之訴及假執行之聲請均駁回；2.訴訟費用
      由原告負擔；3.如受不利判決，願供擔保，請准宣告免為
      假執行。
貳、得心證之理由：
  一原告主張其於76年間取得系爭房屋之所有權，並於95年2月
    24日辦妥保存登記，而被告未經原告同意即擅自占用系爭房
    屋等事實，為被告所不爭執，自堪信為真正。
  二被告雖辯稱其占有系爭房屋已經超過15年，惟被告對此有利
    於己之事實，並未舉證以實其說，所辯自無可採。原告於辦
    妥保存登記前之所有物返還請求權，難謂有罹於時效消滅之
    情形。茲因被告並無占有系爭房屋之任何權源，係屬無權占
    有，原告依民法第767條前段規定，自得請求被告遷讓返還
    該房屋。
  三按無法律上原因而受利益，致他人受損害者，應返還其利益
    ，民法第179條定有明文。而無權占有他人之房屋，可能獲
    得相當於租金之利益，為社會通常之觀念；且被占有人因此
    不能使用該房屋，亦係受有相當於租金之損害。準此以論，
    被告無權占有系爭房屋，乃獲得相當於租金之利益，且對原
    告而言，即受有相當於租金之損害。而城市地方房屋之租金
    ，以不超過土地及其建築物申報總價額年息百分之十為限，
    土地法第97條第1項亦有明定。茲審酌系爭房屋課稅現值為
    198,300元（原告所提出與系爭房屋大小相同之同巷6號建物
    之96年房屋稅繳款書參照），該房屋使用台中縣龍井鄉○○
    段竹坑小段149地號土地面積為91.56平方公尺，該部分土地
    之價值以96年1月期申報地價每平方公尺680元計算（原證2
    土地登記謄本參照）為62,261元（計算式：680×91.56=62,
    261，元以下四捨五入），故系爭房屋及其坐落基地之價值
    合計為260,561元。茲審酌系爭房屋為連棟集合住宅，被告
    用以經營生意等情，認為以土地及建物申報總價年息百分之
    十計算相當租金之不當得利為適當。準此計算結果，被告每
    月受有相當於租金之不當得利為2,171元（計算式：260,561
    ×10 %×1/12=2,171），原告主張應以每月4,000 元計算，
    就超過前開數額部分，尚屬無據。又原告於96年7 月25日委
    託蘇顯騰律師寄發之催告函，依原告提出之掛號郵件收件回
    執觀之，無從確認被告已經收受。故原告請求被告給付相當
    於租金之不當得利部分，應以起訴狀繕本送達被告之日（即
    96年11月13日）往前推算5年即91年11月14日起算，始屬有
    據。
  四綜上所述，原告依民法第767條前段及第179條規定，請求被
    告將系爭房屋騰空遷出，並將該房屋返還與原告；及自91年
    11月14日起至其將上開房屋騰空遷出返還原告之日止，按月
    給付原告2,171元，為有理由，應予准許。其餘逾此部分之
    請求，為無理由，應予駁回。
  五兩造各自陳明願供擔保聲請宣告假執行及免為假執行，於原
    告勝訴部分，經核均與法律規定相符，爰以系爭房屋課稅現
    值約20萬元為據（原告所提出與系爭房屋大小相同之同巷6
    號建物之96年房屋稅繳款書參照），分別酌定相當擔保金額
    准許之。至於原告敗訴部分，其假執行之聲請，因失所依附
    ，應予駁回。
  六本件事證已臻明確，兩造其餘攻擊防禦方法，核與判決結果
    不生影響，爰不逐一論述。
  七本件訴訟費用（僅就被告無權占用系爭房屋部分，不包括業
    經成立調解、和解及經原告撤回之其餘被告部分），本院酌
    量兩造勝敗情形，認為應由被告全部負擔為適當。
參、訴訟費用負擔、宣告假執行及免為假執行之依據：民事訴訟
    法第79條、第390條第2項、第392條第2項。
中    華    民    國    98    年    6     月    19    日
                  民事第三庭    法  官  游文科
正本係照原本作成。
如對本判決上訴，須於判決送達後20日內向本院提出上訴狀。
中    華    民    國    98    年    6     月    19    日
                                書記官


司法院資訊處製作；財團法人民間司法改革基金會備份。
